【裁判字號】    97,重訴,45
【裁判日期】    970903
【裁判案由】    違反槍砲彈藥刀械管制條例
【裁判全文】
臺灣高雄地方法院刑事判決              97年度重訴字第45號
公  訴  人  臺灣高雄地方法院檢察署檢察官
被      告  甲○○
選任辯護人  張宗隆律師
上列被告因違反槍砲彈藥刀械管制條例等案件，經檢察官提起公
訴（97年度偵字第5220號），本院判決如下：
    主  文
甲○○犯未經許可製造爆裂物罪，處有期徒刑參年陸月，併科罰
金新臺幣參萬元，罰金如易服勞役，以新臺幣壹仟元折算壹日。
扣案具有殺傷力之土製爆裂物貳枚、引信壹包，均沒收之。又犯
非法使用爆裂物罪，處有期徒刑壹年貳月。應執行有期徒刑肆年
，併科罰金新臺幣參萬元，罰金如易服勞役，以新臺幣壹仟元折
算壹日。扣案具有殺傷力之土製爆裂物貳枚、引信壹包，均沒收
之。
    事  實
一、甲○○明知爆裂物業經行政院依槍砲彈藥刀械管制條例公告
    列為管制物品，非經主管機關許可不得製造、持有，先於民
    國96年12月7 日，在其位於高雄縣杉林鄉○○村○○路292
    號住處，以水電塑膠管內填裝煙火類火藥，放入引信再用塑
    膠套頭塞住，接續製成具殺傷力之爆裂物4 枚後，即無故持
    有之。嗣於96年12月8 日上午，攜帶其中2 枚前往果園，除
    其中1 枚在果園燃放，用以驅趕猴群外，另1 枚則置於車號
    6777 -ML號自小客車內。當日晚間22時許，甲○○駕駛上開
    自小客車攜帶該枚爆裂物，行經高雄縣旗山鎮○○○路與中
    華路口時，因與3 部由不詳姓名年籍之飆車族所騎乘之機車
    發生糾紛，甲○○遂另行起意，基於無正當理由使用爆裂物
    爆炸致生公共危險之犯意，以香煙引燃該枚爆裂物欲丟向對
    方以資恫嚇，惟尚未及丟出車外之際，即於車內爆炸，致生
    公共危險，並造成甲○○左手拇指、食指當場炸斷，身體亦
    受有多處撕裂傷之傷害經送往署立旗山醫院後因傷勢嚴重轉
    送財團法人義大醫院，經警據報前往處理時，經查訪丙○○
    、乙○○後得知上情，再經甲○○之父乙○○帶同警方至高
    雄縣杉林鄉○○村○○路292 號客廳櫥櫃內，起獲甲○○所
    自製爆裂物2 枚、製造爆裂物所用之引信1 包，及與本案犯
    罪無關之煙火球1 枚，始悉上情。
二、案經高雄縣政府警察局旗山分局報請臺灣高雄地方法院檢察
    署檢察官偵查起訴。
    理  由
壹、證據能力部分：
一、按被告以外之人於檢察事務官、司法警察官或司法警察調查
    中所為之陳述，與審判中不符時，其先前之陳述具有較可信
    之特別情況，且為證明犯罪事實存否所必要者，得為證據，
    刑事訴訟法第159 條之2 定有明文。本件證人丙○○於警詢
    中證稱：被告於96年12月8 日22時許駕車行經旗山鎮○○○
    路與中華路口時，因有3 部機車很囂張，被告想要嚇他們，
    於是就用香菸將自己製造之爆裂物點燃，尚未丟出車外時就
    在車內爆炸等語（警卷第9 至10頁），惟其於本院審理時結
    證改稱：被告看到飆車族在前面蛇行，本來要拿出來嚇他們
    ，後來我對他說這樣開車危險，叫他放著，在被告要將塑膠
    管（即爆裂物）放回車內時，不小心點燃等語（見本院卷第
    59頁），其於警詢中及本院審理時之證述內容已有前後不符
    之情形，本院審酌其於警詢中之證述距案發日較近，當時記
    憶自較深刻，可立即反應所知；且較無事後串謀而故為迴護
    被告之機會，揆諸上開說明，其於警詢中所為之陳述，客觀
    上應具有較可信之特別情況，且亦為證明犯罪事實存否所必
    要，依上揭規定，其於警詢中之證言自有證據能力。
二、按被告以外之人於審判外之言詞或書面陳述，除法律有規定
    者外，不得作為證據，刑事訴訟法第159 條第1 項定有明文
    。次按「法院或檢察官得囑託醫院、學校或其他相當之機關
    、團體為鑑定，或審查他人之鑑定」、「鑑定之經過及其結
    果，應命鑑定人以言詞或書面報告。」，刑事訴訟法第206
    條第1 項、208 條第1 項前段定有明文。卷附內政部警政署
    刑事警察局（下稱刑事警察局）97年5 月21日刑偵五字第09
    0074631 號鑑驗通知書，係臺灣高雄地方法院檢察署檢察官
    授權警察機關依上揭刑事訴訟法第208 條之規定囑託機關、
    團體所為之鑑定，而上開鑑定報告，即屬依刑事訴訟法第20
    6 條第1 項之規定所出具之書面鑑定報告，該鑑定意見書雖
    係被告以外之人於審判外之陳述，然既屬依上揭刑事訴訟法
    之規定所提出之書面鑑定報告，即合於同法第159 條第1 項
    規定所稱「法律有規定者」有證據能力之情形，故本院自得
    採為審酌之證據。
貳、實體判決理由部分：
一、訊據被告甲○○固坦承於前揭時、地，將鞭炮拆解取出火藥
    後置入塑膠管內，再以塑膠套頭塞住後置入引信，製成爆裂
    物4 枚，及於上開時、地因與飆車族發生糾紛，曾企圖點燃
    爆裂物以威嚇對方等情，惟矢口否認有未經許可製造爆裂物
    及無故使用其他相類之爆裂物犯行，並辯稱伊從小就將鞭炮
    拆解後將火藥取出置入塑膠管內，並不知道所製造的東西是
    爆裂物；又伊看到飆車族時本來要拿出爆裂物嚇他們，但當
    時丙○○說太危險，所以要將爆裂物放回置物箱時，引信不
    慎誤觸香菸點燃不及丟出車外，就發生爆炸，不是故意要點
    燃爆裂物云云。惟查，上揭製造爆裂物之過程，業據被告於
    本院審理時供承在卷（本院卷第68頁），核與證人即被告之
    配偶丙○○、證人即被告之父乙○○於本院審理中結證情形
    大致相符。而96年12月8 日晚間22時許，被告駕車行經高雄
    縣旗山鎮○○○路與中華路口時，因與飆車族發生行車糾紛
    ，被告遂以香菸將爆裂物點燃，意圖用以嚇阻飆車族，卻因
    不及丟出車外即發生爆炸等節，業據證人丙○○於警詢中證
    述在卷（警卷第9 至10頁）。此外復有高雄縣政府警察局旗
    山分局搜索、扣押筆錄暨扣押物品目錄表（警卷第15至18頁
    ）、診斷證明書（警卷第20頁）、車損及扣案物品照片50幀
    （警卷第21至27頁）在卷可參。又扣案之疑似土製爆裂物2
    枚，經送請內政部警政署刑事警察局依檢視法、X 光透視法
    、落錘法、燃燒試驗法、呈色試驗、氣相層析質譜分析法、
    紅外線光譜分析法、掃描式電子顯微鏡/X- 射線能譜分析法
    鑑驗結果，認：「編號01土製爆裂物，高約103mm 、直徑
    33mm，係以硬質塑膠管（即PVC 管）製成，並外露引信；編
    號02土製爆裂物長95mm、直徑33mm，以硬質塑膠管（即PVC
    管）製成，並外露引信…標號01、02爆裂物經實施擊解，發
    現編號01爆裂物有不明銀黑色粉末16.7公克，予以採樣1. 6
    公克（含袋重）送鑑成份；編號02爆裂物有不明銀黑色粉末
    14公克，予以採樣1.5 公克（含袋重）送鑑成份…經隨機抽
    取編號01鑑定，檢出碳粉、鋁粉、鎂粉、硫磺、過氯酸鉀成
    份，認係煙火類火藥依內政部86年11月24日（86）內警字第
    8670683 號公告，屬爆裂物之主要組成零件…綜合上揭鑑驗
    結果研判，送驗證物編號01、02爆裂物係將煙火藥粉末置入
    PVC 管內，成為點火投擲引爆之爆裂物，若經點燃將使該物
    具爆發（裂）性，認具殺傷力」等語，有該局97年5 月21日
    刑偵五字第0970074631號鑑驗通知書1 紙在卷可稽（偵卷第
    12頁）。從而，被告確有未經許可製造爆裂物及無故使用其
    他相類之爆裂物之犯罪事實，堪以認定。
二、被告雖辯稱伊不知所製造的物品為爆裂物云云。惟查，扣案
    土製爆裂物，係將煙火藥粉末置入PVC 管內，成為點火投擲
    引爆之爆裂物，若經點燃將使該物具爆發（裂）性，認具殺
    傷力等節，業經刑事警察局97年5 月21日刑偵五字第097007
    4631號鑑驗通知書，詳如前述，另鞭炮內含有火藥成份，倘
    將大量火藥加以收集後置入塑膠管內，再以塑膠套頭加以封
    閉，以火點燃，必然因此產生威力強大之爆發性，進而對人
    體產生殺傷力，此為公眾週知之事實，而被告自承小時候即
    曾與同學以上揭方法製造爆裂物（本院卷第69頁），顯然對
    於所做成之爆裂物點燃後將產生強大之爆炸威力有相當之認
    識。況被告將所製造之爆裂物，以香菸點燃產生爆炸後，造
    成本身左手拇指、食指當場炸斷，身體亦受有多處撕裂傷之
    傷害，亦有卷附診斷證明書為證（警卷第20頁），足見其爆
    炸威力之強大。是故，被告辯稱伊不知所製造之物品為爆裂
    物乙節，顯不值採。
三、又被告另辯稱96年12月8 日案發當晚係因伊抽煙時，手持之
    香菸不慎點燃該枚爆裂物及證人丙○○於本院亦改稱當時被
    告是以左手要將爆裂物放回車上置物箱時不慎被其手上之香
    菸點燃云云。惟查，案發前係因3 部飆車族所騎乘之機車很
    大聲、很囂張，被告擬以香煙引燃該枚爆裂物丟向對方以資
    恫嚇，尚未及丟出車外之際，即於車內爆炸等節，業據證人
    丙○○於警詢中證述在卷（警卷第9 至10頁），且被告亦自
    承當時因為見到飆車族在前方蛇行挑釁，所以才取出塑膠管
    土製爆裂物要嚇他們（警卷第6 頁），另證人丙○○亦證稱
    被告要以點燃後產生爆炸聲來嚇飆車族（本院卷第60頁），
    顯見被告當時確實有意點燃該枚爆裂物，藉由爆炸產生之強
    大聲響，威嚇飆車族，否則倘僅以取出該枚外觀上為塑膠管
    之物品，衡情當難對飆車族產生任何嚇阻之效果。再者，被
    告另辯稱當時本來確有意點燃爆裂物以威嚇飆車族，但經丙○○勸阻，即將爆裂物從左手交給右手放回置物箱，但此時
    發現不慎點燃，所以又以右手拿起來要交給左手準備丟出車
    外時就爆炸云云。惟查，當時倘被告是在將爆裂物從左手交
    給右手放回置物箱時，不慎點燃，依常理而論，無論當時爆
    裂物在被告左手或右手，被告當立即隨手丟出車外，衡情當
    無再將爆裂物從右手轉交左手後再行丟出之理，故被告辯稱
    當時是不慎點燃爆裂物乙節，顯難採信。是本件事證明確，
    被告上開犯行均堪以認定，應依法論罪科刑。
四、按槍砲彈藥刀械管制條例第4 條第1 項第2 款規定，彈藥指
    前款各式槍砲所使用之砲彈、子彈及其他具有殺傷力或破壞
    性之各類炸彈、爆裂物。又刑法上所謂爆裂物，係指其物有
    爆發性，且有破壞力，可於瞬間將人及物殺傷或毀損者而言
    （最高法院22年上字第4131號判例），本件被告製造之土製
    爆裂物，為一點火丟擲引爆之爆裂物，若經點燃，將使其具
    爆發性，且具殺傷力，如上所述，是核被告所為，係犯槍砲
    彈藥刀械管制條例第7 條第1 項未經許可製造爆裂物罪、刑
    法第186 條之1 第1 項之無故使用其他相類之爆裂物罪。被
    告無故持有爆裂物之行為，為製造之行為所吸收，不另論罪
    。被告先後4 次之製造爆裂物之犯行，時間相近，手法相同
    ，顯係基於單一犯意，以數個舉動接續進行同一犯罪，並侵
    害相同法益，為接續犯，而屬實質上一罪。另被告因行車糾
    紛，另行起意點燃前揭爆裂物引爆，致生公共危險之行為，
    與上開製造爆裂物之犯行，犯意個別，構成要件不同，應分
    論併罰。又被告製造爆裂物部分犯行，其目的原本是出於用
    作驅趕果園內猴群，及平日將所製造完成之爆裂物放在住處
    客廳之櫥櫃及所駕駛之車輛內，足見其對該爆裂物所存在之
    潛藏危險，認識未深，與一般製造爆裂物專供用以犯罪，嚴
    重危害社會治安之行為相互比較，對社會治安之危害顯然較
    輕，倘遽處以法定本刑之最低刑度（七年以上有期徒刑），
    實屬情輕法重，且難謂符合罪刑相當性及比例原則，在客觀
    上足以令人感覺過苛而予以同情，應依刑法第59條之規定減
    輕其刑。爰審酌被告未經許可製造爆裂物，對社會治安具有
    潛在之危害非輕，本不宜寬貸，惟念其製造之爆裂物原本係
    出於要用作驅趕猴群，並無惡劣之動機，又非法使用爆裂物
    之行為，更已對自己本身造成重大之傷害，及扣案之土製爆
    裂物係以煙火類火藥製造，僅於近距離造成殺傷力，其威力
    與一般制式彈藥尚不能相提並論，且犯後態度尚可，暨其犯
    罪之手段、所生損害等一切情狀，量處如主文所示之刑，併
    就所宣告之罰金刑，考量其為高職畢業、案發時職業送貨員
    （警卷第5 頁），且案發後因傷受有左手食指截肢、中指、
    無名指遠端指節截肢等情，有卷附診斷證明書可稽（警卷第
    20頁），暨念其惡性尚非重大及上開犯罪情節，諭知如主文
    所示易服勞役之折算標準。至扣案具殺傷力之土製爆裂物2
    枚為違禁物，應依刑法第38條第1 項第1 款項規定，宣告沒
    收；引信1 包為被告所有，且為被告製造爆裂物所用之物，
    業據證人乙○○證述在卷（警卷第13頁），應依刑法第38條
    第1 項第2 款，併予宣告沒收。至於被告已燃放之2 枚爆裂
    物，已因點燃爆炸後滅失而不存在，爰不為沒收之諭知。另
    扣案之煙火球1 枚，並未具爆裂性及殺傷力，有卷附刑事警
    察局97年5 月21日刑偵五字第0970074631號鑑驗通知書1紙
    在卷可稽（偵卷第12頁），且與本案犯罪無關，爰不為沒收
    之諭知，附此敘明。
據上論斷，應依刑事訴訟法第299 條第1 項前段，槍砲彈藥刀械
管制條例第7 條第1 項，刑法第186 條之1 第1 項、第11條前段
、第42條第3 項、第38條第1 項第1 款、第2 款、第59條、第51
條第5 款，判決如主文。
本案經檢察官陳俊秀到庭執行職務。
中    華    民    國    97    年     9    月     3    日
                刑事第八庭  審判長法  官  李璧君
                                  法  官  曾鈴
                                  法  官  曾仁勇
以上正本證明與原本無異。
如不服本判決應於收受本判決後10日內向本院提出上訴書狀，並
應敘述具體理由，如未敘述上訴理由者，應於上訴期間屆滿後20
日內補提理由書狀於本院（均須按他造當事人之人數附繕本）「
切勿逕送上級法院」。
中    華    民    國    97    年    9     月     3    日
                                  書記官  王紀芸
附錄本案論罪科刑法條
槍砲彈藥刀械管制條例第7 條第1 項
未經許可，製造、販賣或運輸火砲、肩射武器、機關鎗、衝鋒槍
、卡柄槍、自動步槍、普通步槍、馬槍、手槍或各類砲彈、炸彈
、爆裂物者，處死刑、無期徒刑或7 年以上有期徒刑；處徒刑者
，併科新台幣3 千萬元以下罰金。
中華民國刑法第186條之1
（不法使用爆裂物及其加重結果犯）
無正當理由使用炸藥、棉花藥、雷汞或其他相類之爆裂物爆炸，
致生公共危險者，處1 年以上7 年以下有期徒刑。
因而致人於死者，處無期徒刑或7 年以上有期徒刑；致重傷者，
處3 年以上10年以下有期徒刑。
因過失致炸藥、棉花藥、雷汞或其他相類之爆裂物爆炸而生公共
危險者，處2 年以下有期徒刑、拘役或5 千元以下罰金。
第1 項之未遂犯罰之。


司法院資訊處製作；財團法人民間司法改革基金會備份。
